【裁判字號】    98,消債抗,175
【裁判日期】    990430
【裁判案由】    聲請更生程序
【裁判全文】
臺灣高雄地方法院民事裁定           98年度消債抗字第175號
抗  告  人  乙○○
上列當事人因消費者債務清理事件聲請更生，不服本院民國98年
2 月26日所為97年度消債更字第1345號第一審裁定，提起抗告，
本院管轄之第二審合議庭裁定如下：
    主  文
原裁定廢棄。
抗告人乙○○自民國九十九年四月三十日下午五時起開始更生程
序。
命司法事務官進行本件更生程序。
    理  由
一、抗告意旨詳如附件民事抗告狀。
二、按債務人不能清償債務或有不能清償之虞者，得依消費者債
    務清理條例所定更生程序，清理其債務；債務人無擔保或無
    優先權之債務總額未逾新臺幣（下同）12,000,000元者，於
    法院裁定開始清算程序或宣告破產前，得向法院聲請更生；
    債務人對於金融機構因消費借貸、自用住宅借款、信用卡或
    現金卡契約而負債務，在聲請更生或清算前，應提出債權人
    清冊，以書面向最大債權金融機構請求協商債務清償方案，
    並表明共同協商之意旨，消費者債務清理條例第3 條、第42
    條第1 項、第151 條第1 項分別定有明文。申言之，債之關
    係係以當事人間之信賴關係為基礎，為社會經濟組織之重要
    支柱，故當事人於以法律行為追求自己之利益之際，亦應顧
    及對方之利益，並考量債權債務在社會上之作用，本於誠實
    及信用之原則，行使債權及履行債務，為兼顧債權人與債務
    人雙方之利益，對經濟上陷於困境之消費者，乃允其於消費
    者債務清理條例施行後，得選擇以重建型之更生程序或清算
    型之清算程序清理其債務，藉以妥適調整債務人與債權人及
    其他利害關係人間之權利義務關係，保障債權人獲得公平受
    償，並謀求消費者經濟生活之重建復甦機會。
三、經查：
（一）就抗告人之收入而言，抗告人自民國89年8 月任教高雄市
      楠梓區家昌國民小學，因國小教師依法無須申報所得稅，
      是其所得資料無從自所得稅申報資料中查知，而依抗告人
      提出所得及收入清單所示，其於95、96年之年收入除每月
      薪資55,000元、56,000元外，尚包括當年度考績獎金55,0
      00元及年終獎金82,500元，是其95年度9 至12月、96年度
      之年所得分別為357,50 0元、801,500 元，97年1 至8 月
      之薪資所得為448,000 元，惟觀諸抗告人提出之97年1 、
      3 、4 月薪俸單所載，其每月實際應領薪資為56,564元（
      扣除公保835 元、健保756 元、退撫基金2,805 元）。至
      於抗告人提出之96年度綜合所得稅各類所得資料清單雖載
      有1 筆財產交易所得165,302 元，然經抗告人陳明此部分
      係稅捐機關自行核定售屋交易所得，核其性質應屬個別偶
      發之所得，於本院評估抗告人長期平均所得水準時，仍應
      以抗告人之平均薪資作為準據，較為符合現狀，是原裁定
      將此筆交易所得列入計算抗告人之每月平均收入，尚有高
      估之虞。而綜合參酌前開資料計算抗告人之所得收入，其
      於95、96年度之平均月收入應分別為63,594元【聲請人之
      月薪55,000元，加計聲請人所自承之考績年終獎金137,50
      0 元之1/4 來計算，其95年度9 至12月平均每月收入為63
      ,594元｛（55000 ×4 ）＋34375 ｝÷4 ＝63594 ，元以
      下四捨五入，下同】、67,458元【（56000 ×12＋137500
      ）÷12＝67458 】，97年度1 至8 月之月平均收入以抗告
      人之實際月薪56,564元，此三部分涉及3 個年度月平均所
      得之平均值62,539元【（63594 ＋67458 ＋56564 ）÷3
      ＝62539 】為其每月平均收入之計算標準，較為合理。
（二）就抗告人之生活開銷而言，除房屋租金外，抗告人於聲請
      時初主張其個人每月需支出其一家三口包含教育、膳食及
      交通等生活費支出約15,000元，及其婆婆、二伯之扶養費
      15 ,000 元至10,000元，嗣於97年9 月19日補正自95年9
      月至97年8 月其一家三口生活必要支出清單，主張除房租
      、房貸、其他債務分期攤還外，其每月平均需支出一家三
      口包括保險費6,423 元（154,160/24＝6,423 ）、水電費
      2,00 0元、交通費1,650 元、餐費13,500元、稅賦701 元
      （房屋稅暨地價稅共支出16,8 34/24＝701 ）、醫療292
      元（7,000/24＝292 ）、瓦斯費300 元、大樓管理費1,33
      5 元（32,032/24 ＝1,335 ）、未成年之子之教育費2,70
      8 元（65,000/24 ＝2,708 ）共計28,909元，並提出保險
      計劃明細表、地價稅暨房屋稅繳款書、委託轉帳代繳稅款
      約定書、統一超商代收款專用繳款證明、國中學期午餐費
      暨課輔費繳款收據、管理費用分攤收繳單等件為證，惟抗
      告人並未提出全部開銷憑證以資本院審認，且其中關於保
      險費用部分，則有商業保險保費61,000元，平均每月2,54
      2 元（61,000/24 ＝2,542 ）係屬人壽險或儲蓄型之醫療
      險，尚非生活上所需之必要費用。況消費者債務清理條例
      雖期望使負債累累難以自力重建經濟生活之債務人得有更
      生之機會，然並非保證每一債務人均能維持其原來之生活
      水準，毋寧係在保障債務人最低生活水準之前提下，使債
      務人盡力清償以得更生之機會。是債務人生活費用之支出
      ，不應由債務人任意主張，只需得以維持其最低生活水準
      即可。經查內政部公告最新99年度高雄市最低生活標準每
      人每月包括食、衣、住、行、育樂及必要之勞健保費用在
      內為11,309元（抗告人個人之公保、健保等費用已先自其
      每月實際領取之薪資中扣除），上開公告數額係內政部依
      據社會救助法第4 條規定所制訂之標準，應屬可採，抗告
      人之生活基本開銷亦當依此計算，而前揭抗告人主張其須
      扶養配偶甲○○及1 名未成年之子，每月須支付其一家三
      口必要生活費（包括未成年之子的教育費）共計26,367元
      （即28,909元－商業保險費每月平均支付2,542 元＝26,3
      67元）等情，未逾上開最低生活標準，尚無過高之虞，應
      可採信。從而，聲請人每月需支付之個人基本生活開銷、
      配偶及未成年之子之扶養費用應以26,367元為據。至於抗
      告人主張其每月需支付房租11,000元部分，原裁定質疑其
      是否確有該筆之支出以及其支出之必要性如何，進而不予
      列入生活必須開銷，此業經抗告人於抗告時提出相關資料
      詳為說明。抗告人之配偶既無工作，則租賃契約所列承租
      人雖為抗告人之配偶，租金由抗告人負擔，尚稱合理，且
      其支出亦有存摺紀錄可資憑採。又經本院調閱抗告人戶籍
      地址之全部設籍資料結果，該同一地址設有兩戶之編號，
      各為不同之家庭，則抗告人所稱設籍地址係拜託他人寄放
      一節，應非無稽。從而，本院依抗告人之說明，認其每月
      11,000元之租金開銷應屬必要，原裁定將其排除在外，尚
      有未洽。姑不論抗告人所列其他開銷如何，將其前述平均
      每月所得62,539元扣除前述開銷後，所餘為25,172元，相
      較於抗告人所陳報之債務總額3,584,612 元而言，縱使不
      計算利息，抗告人仍需約花費12年始能攤還完畢，倘若計
      算利息，則攤還完畢之時間將更加延長。倘若抗告人再與
      金融機構進行協商，雖不無爭取到較為優惠條件還款條件
      之可能，然依其情形堪認抗告人之經濟狀況已陷入困境，
      已有不能清償債務之虞，而有藉助更生制度調整其與債權
      人間之權利義務關係而重建其經濟生活之必要。原裁定以
      不足認定抗告人有何不能清償債務或不能清償之虞，而駁
      回抗告人更生之聲請，尚有未洽。此外抗告人復查無消費
      者債務清理條例第6 條第3 項、第8 條或第46條各款所定
      駁回更生聲請之事由存在，從而抗告人聲請更生為有理由
      ，應予准許，爰裁定如主文。
四、結論：本件抗告為有理由，依清費者債務清理條例第15條、
    民事訴訟法第495 條之1 第1 項、第450 條、第95條，裁定
    如主文。
中    華    民    國    99    年    4     月    30    日
                  鳳山民事分庭  審判長法  官  何悅芳
                                      法  官  林意芳
                                      法  官  譚德周
以上為正本，係照原本作成。
本裁定不得再抗告。
本裁定已於民國99年04月30日下午5時公告。
中    華    民    國    99    年    4     月    30    日
                                      書記官  胡淑芳

司法院資訊處製作；財團法人民間司法改革基金會備份。
